臺灣臺中地方法院民事判決　100年度訴字第216號
原　　　告　陳高淑貞
訴訟代理人　江來盛律師
被　　　告　合作金庫資產管理股份有限公司
法定代理人　吳萬順
訴訟代理人　黃士齊
上列當事人間第三人異議之訴事件，本院於民國100年7月28日言
詞辯論終結，判決如下：
    主    文
原告之訴駁回。
訴訟費用由原告負擔。
    事實及理由
甲、程序方面：按原告於判決確定前，得撤回訴之全部或一部。
    但被告已為本案之言詞辯論者，應得其同意。訴之撤回應以
    書狀為之。但於期日，得以言詞向法院或受命法官為之。以
    言詞所為訴之撤回，應記載於筆錄，如他造不在場，應將筆
    錄送達。民事訴訟法第262條第1、2、3項分別定有明文。本
    件原告提起本訴原聲明第2項：原告所有坐落坐落臺中市○
    區○村段284之5地號土地上，門牌號碼臺中市○區○○路2
    段55號，一棟建物之第五、六層樓部分，所為之強制執行程
    序如無法撤銷時，則拍賣第五、六層建物不動產之價金，不
    得分配予被告，應給付予原告。嗣於本院民國（下同）100
    年4月21日審理時，原告當庭言詞撤回該項聲明，並經被告
    同意等情，記明筆錄在卷可稽。揆諸首開規定意旨，此部分
    自生撤回之效力。
乙、實體方面：
一、原告主張：系爭坐落臺中市○區○村段284之5地號土地上，
    門牌號碼臺中市○區○○路2段55號，一棟建物之第五、六
    層樓部分（下稱系爭建物），均為原告出資興建之未經保存
    登記建物（即建號：17448號），其所有權屬原告所有，原
    告非被告之債務人，被告就原告所有之系爭建物，為查封拍
    賣強制執行行為，於法不符，且系爭建物尚未拍定，爰依法
    提起第三人異議之訴等語，並聲明：鈞院98年度司執字第28
    619號強制執行事件就坐落臺中市○區○村段284之5地號土
    地上，門牌號碼臺中市○區○○路2段55號，一棟建物之第
    五、六層樓部分所有權，所為之強制執行程序，應予撤銷。
二、對被告抗辯之陳述：系爭建物所有權之認定基礎，並非以員
    警謝宜宏製作之房屋使用現狀調查表為憑，且該調查表係針
    對房屋使用之現況所為之調查，即針對系爭建物之占有使用
    情形而為調查，與系爭建物之所有權歸屬無關。又民法上袋
    地通行權之規定，旨在調和相鄰土地用益權之衝突，以充分
    發揮袋地之經濟效用，促進物盡其用之社會整體利益。而一
    棟建築物，在物理上本屬一體，各部原不具獨立性，因法律
    上承認區分所有權，得由各區分所有權人就其區分建物之一
    部享有單獨所有權，各區所有權人對其專有部分得全面、直
    接而排他性之支配，故就整體建物而細分各區分所有時，區
    分所有建物專有部分，因其他專有部分之間隔，無法對外為
    適宜之聯絡，不能為通常之使用，顯與袋地同，自有調整區
    分所有建物專有部分相鄰關係之必要，始能充分發揮其經濟
    效用，此與鄰地通行權之規範目的相同；但區分所有建物專
    有部分相鄰關係之調整，並不限於他人正中宅門之使用一項
    。從而區分所有建物之專有部分，如為其他專有部分所圍繞
    ，無法對外為適宜之聯絡，致不能為通常之使用，既與袋地
    之情形類似，自得類推適用民法第787條之規定。是本件原
    告所有系爭建物，應類推適用民法第787條規定，並依民法
    第800條通行正中宅門，而認系爭建物為獨立建物，自不得
    併附拍賣，至為明顯，是被告所辯系爭建物不具構造上及使
    用上之獨立性云云，顯不足採。
三、被告則以：由前開查封拍賣執行勘驗筆錄記載：系爭建物係
    與主建物（即臺中市○區○村段2826號建號之建物）相連，
    且並無獨立之出入口等語，足見系爭建物因其並無獨立之樓
    梯或出入通路，而未具使用上之獨立性，僅係輔助主建物之
    效用，應屬主建物之附屬建物甚明。是系爭建物使用上既與
    主建物成為一體，自可併就增建之系爭建物為執行，執行法
    院一併鑑價拍賣，於法有據。又系爭建物既係增建於主建物
    之上而無獨立出入口，與主建物相連而成為一體，輔助主建
    物而為主建物之附屬物，則系爭建物自應為前開強制執行事
    件查封效力所及。是被告所有設定於主建物上之抵押權，其
    效力自當及於系爭建物，則本件原告主張，顯屬無理由等語
    ，並聲明：駁回原告之訴。
四、按第三人就執行標的物有足以排除強制執行之權利者，得於
    強制執行程序終結前，向執行法院對債權人提起異議之訴，
    強制執行法第15條定有明文；是原告提起第三人異議之訴，
    限於強制執行程序尚未終結前為之，自屬當然。本件原告於
    99年12月10日提起本件第三人異議之訴，系爭本院98年度司
    執字第28619號清償債務強制執行事件之執行標的拍賣程序
    尚未拍定，則其強制執行程序尚未終結，業經本院依職權調
    閱本院98年度司執字第28619號民事執行卷宗，查明屬實，
    是本院98年度司執字第28619號清償債務強制執行事件之執
    行程序尚未終結，原告依強制執行法第15條規定，提起本件
    第三人異議之訴，其起訴之程序合法要件並無不合，先予敘
    明。
五、本件原告主張：本院98年度司執字第28619號清償債務強制
    執行事件就坐落臺中市○區○村段284之5地號土地上，門牌
    號碼臺中市○區○○路2段55號一棟建物之第五、六層樓建
    物之執行標的，係其出資興建而為其所有，被告無權就該標
    的聲請強制執行，其有足以排除本件強制執行之權利，系爭
    強制程序應予撤銷云云，惟原告之主張業為被告否認，並以
    前詞置辯，按查：
  (一)經本院調閱98年度司執字第28619號清償債務強制執行卷宗
    ，該強制執行事件，債權人即被告，而相對人為于祥麒；系
    爭強制執行之執行名義為本院96年度促字第55107號確定支
    付命令，及本院96年度拍字第1399號拍賣抵押物確定裁定，
    就相對人所有之抵押物即坐落臺中市○區○村段284之5地號
    土地及其上門牌號碼臺中市○區○○路二段55號（臺中市○
    區○村段2826建號）房屋，聲請強制執行，並經本院執行處
    調96年度執全字第1398號假扣押卷宗強制執行，執行標的物
    於96年3月28日，囑託查封登記，於96年3月30日登記完畢，
    並於96年4月25日至現場為查封；且於98年12月29日，由被
    告執行代理人引導至現場勘測，並會同地政人員測量增建（
    即未經保存登記建物）部分及辦理查封登記，即就原告所指
    之第五、六層樓為測量（在2826建號上之建物，編為17448
    建號，第五層面積57.17平方公尺，第六層面積57.17平方公
    尺，合計面積114.34平方公尺，有測量圖二份附於前開執行
    卷可稽），並於99年1月8日辨理查封登記。系爭不動產（包
    括前述系爭建物），於100年7月7日，由訴外人劉瑞霞拍定
    買受，並由本院於100年7月21日，核發權利轉證書完畢，
    本件強制執行已拍賣終結，並於100年8月3日，塗銷前述不
    動產之查封登記及抵押權登記，現由拍定人聲請點交中等情
    ，查核屬實。按第三人就執行標的物有足以排除強制執行之
    權利，提起異議之訴時，執行程序固未終結，而在訴訟進行
    中，執行程序已終結者，如其未以項聲明代最初之聲明，即
    不能不將其訴駁回（最高法院69年度台上字第29號、71年台
    上字第4456號民事判決意旨參照）。本件原告主張之執標的
    物已由訴外人劉瑞霞拍定買受，並由本院於100年7月21日核
    發利轉證完畢，本件拍賣程序已終結，而無從撤銷，原告請
    求撤銷本院系爭98年度司執字第28619號強制執行事件，就
    坐落臺中市○區○村段284之5地號土地上，門牌號碼臺中市
    ○區○○路二段55號，一棟建物之第五、六層樓部分所有權
    ，所為之強制執行程序，顯無理由，不應准許。
  (二)又原告固主張系爭坐落臺中市○區○村段284之5地號土地上
    ，門牌號碼臺中市○區○○路二段55號，一棟建物之第五、
    六層樓部分房屋，為原告個人出資興建，並提出估價單2紙
    及證明書1紙為憑，然此業為被告所否認，且該證明書立具
    人沈國槐僅證明其參與承包訴外人何顯竹發包之工程，而原
    告就其出資興建之事實復未舉證以實其說；況且原告此部分
    出資興建之主張，縱使為真，惟查：
    1.系爭第五、六層建物，分別屬該主體建物之增建，均與主
      體建物相連，均無獨立出入門戶，即其出入均賴原有建物
      之出入口為之等情，業於被告執行代理人於98年12月29日
      本院執行處執行勘測時陳述明確，附於前述執行卷內可考
      ，並為原告到庭所不爭執，且依前述執行卷宗內所附之查
      價現場照片所示，該等第五、六層樓，確實沒有獨立出入
      口存在。按「所有人於原有建築物之外另行增建者，如增
      建部分與原有建築物無任何可資區別之標識存在，而與之
      作為一體使用者，因不具構造上及使用上之獨立性，自不
      得獨立為物權之客體，原有建築物所有權範圍因而擴張，
      以原有建築物為擔保之抵押權範圍亦因而擴張。倘增建部
      分於構造上及使用上已具獨立性，即為獨立之建築物。苟
      其常助原有建築物之效用，而交易上無特別習慣者，即屬
      從物，而為抵押權之效力所及。若增建部分已具構造上之
      獨立性，但未具使用上之獨立性而常助原有建築物之效用
      者，則為附屬物。其使用上既與原有建築物成為一體，其
      所有權應歸於消滅；被附屬之原有建築物所有權範圍因而
      擴張，抵押權之範圍亦同。」（最高法院92年度台上字第
      998號判決意旨參照）；又「所謂建築物增建之附屬物，
      係指於原獨立之建築物所增建之建築，已具有構造上之獨
      立性，但在使用功能上，與原建築物係作一體利用，欠缺
      使用上之獨立性，為不具獨立性之建築，而從屬於獨立之
      原建築物者而言。增建之附屬物，因不符建築物獨立性之
      要求，不得為物權之客體；增建之建築物，如已具構造上
      之獨立性，及使用上之獨立性，則屬獨立之建築物，自得
      為物權之客體。又所謂具有使用上之獨立性，係指該部分
      建築物，與一般建築物相同，可作為一建築物單獨使用，
      有獨立之經濟效用者而言。判斷增建部分，是否具有使用
      上之獨立性，須斟酌其對外通行之直接性，增建部分之面
      積、隔間及向來之利用狀況，暨增建部分之利用機能與原
      有建築物之依存程度等情形定之。」（最高法院88年度台
      上字第485號判決要旨參照）。查系爭第五、六層樓之建
      物，均建築在原建物之上，且均利用原建物之大門出入，
      無獨立之出入口，本院審酌系爭建物之對外通行情況，均
      須透過原建物之大門進出，不具直接性，爰認系爭建物並
      不具使用上之獨立性。
  ２、依上所述，系爭增建建物在使用功能上，與主建物（在
      2826建號上，編為17448建號，第五層面積57.17平方公尺
      ，第六層面積57.17平方公尺）係作一體利用，而從屬於
      獨立之上開主建物而存在，欠缺使用上之獨立性，乃屬上
      開主建物之附屬物，不得為獨立物權之客體，揆諸前開說
      明，其所有權應屬上開主建物之所有權人所有，亦即系爭
      增建建物之所有權，應屬上開主建物之區分所有權人所有
      ，該主建物區分所有權人之所有權範圍因而擴張，本院98
      年度司執字第28619號強制執行之債務人于祥麒既為該主
      建物之所有權人，則系爭增建建物即亦屬於于祥麒債務總
      擔保之範圍。而本件被告為于祥麒之債權人，於本院98年
      度司執字第28619號強制執行事件聲請查封于祥麒所有坐
      落臺中市○區○村段284之5地號土地，及其上門牌號碼臺
      中市○區○○路二段55號（2826建號）房屋，該查封之範
      圍當然包含該所有建物之附屬建物，即系爭增建建物，故
      系爭增建建物亦為本院98年度司執字第28619號強制執行
      事件查封效力所及之查封標的，被告自得併就系爭增建建
      物為強制執行。原告主張：系爭增建建物為其出資興建，
      並以所有權排除本件之強制執行程序，自屬無據。
六、綜上所述，本件98年度司執字第28619號標的物之拍賣程序
    業已拍定終結而無法撤銷，且原告非該拍賣標的即系爭編為
    17448建號中第五層面積57.17平方公尺、第六層面積57.17
    平方公尺建物之所有權人，亦無排除強制執行之權利，從而
    ，原告依強制執行法第15條規定提起第三人異議之訴，請求
    撤銷本院98年度司執字第28619號強制執行事件就系爭增建
    建物所為之強制執行程序，為無理由，應予駁回。
七、訴訟費用負擔之依據：民事訴訟法第78條。
中    華    民    國   100    年    8     月    12    日
                  民事第四庭    法  官  夏一
上正本係照原本作成。
如對本判決上訴，須於判決送達後20日內向本院提出上訴狀。如
委任律師提起上訴者，應一併繳納上訴審裁判費。
中    華    民    國   100    年    8     月    12    日
                                書記官  林玉門